臺北高等行政法院判決
　　　　　　　　　　　　　　　　　　 96年度訴字第01140號
　　　　　　　　　　　　　　　.
原　　　告　甲○○
被　　　告　臺北市稅捐稽徵處
代　表　人　乙○○（處長）
訴訟代理人　丁○○
　　　　　　丙○○
上列當事人間因地價稅事件，原告不服臺北市政府中華民國96年
3月14日府訴字第09584988500號訴願決定，提起行政訴訟。本院
判決如下：
　　主  文
原告之訴駁回。
訴訟費用由原告負擔。
　　事  實
一、事實概要：
    原告於95年8 月2 日主張其所有系爭臺北市○○區○○段1
    小段372 地號土地（持分二分之一）係供公眾防火空間通道
    使用為由，向被告所屬大安分處申請免徵地價稅。經該分處
    於95年8 月18日派員至現場勘查，查得系爭土地為臺北市大
    安區○○○路○ 段18號房屋後面之空地，其前方及後方通道
    分別設有不銹鋼門及鐵門，且左右兩側通路也因有房屋或雜
    物堆置無法通行，乃核定系爭土地非屬供公共使用，與土地
    稅減免規則第9 條規定不符，並以95年9 月26日北市稽大安
    甲字第09561249900 號函復原告否准所請。原告不服，提起
    訴願，亦遭駁回，遂向本院提起本件行政訴訟。
二、兩造聲明：
　　(一)原告聲明：
      1.訴願決定及原處分均撤銷。
      2.請求判命被告就原告所有坐落臺北市○○區○○段1小
        段372 地號土地（持分二分之一）從95年起應作成免徵
        地價稅之處分。
      3.訴訟費用由被告負擔。
　　(二)被告聲明：
      1.駁回原告之訴。
      2.訴訟費用由原告負擔。
三、兩造陳述：
　　(一)原告主張：
      1.原告所有系爭土地係供公眾防火空間通道使用及供臺北
        市衛工處埋設衛生下水道幹管通過，原告在系爭土地並
        無任何私有用戶排水，卻提供衛工處埋設管渠做為連接
        「公共」污水下水道，自屬無償供公共使用之私有土地
        等語。
      2.提出本件訴願決定書、臺北市政府工務局衛生下水道工
        程處公共污水下水道系統申接相關單位、被告及大安分
        處、臺北市大安地政事務所、臺北市訴願審議委員會等
        往來書函及訴願書等件影本為證。
　　(二)被告主張：
      1.本件原處分係原告前於95年8月2日向被告所屬大安分處
        申請系爭土地供公眾防火空間通道應免徵地價稅（本院
        卷附件3可參），經該分處派員會同臺北市大安地政事
        務所人員現場勘查結果，系爭土地入口處及後方均有築
        有不銹鋼門及鐵門，非屬供公共使用，不符合土地稅減
        免規則第9條減免地價稅之規定，遂於95年9月26日以北
        市稽大安甲字第09561249900號函否准原告之申請，洵
        屬有據。
      2.經查，原告不服，提起訴願，始主張系爭土地供衛生下
        水道管線通行，屬無償供公共使用之土地應免徵地價稅
        ；此有原告95年8月2日申請書（本院卷附件4）及96年1
        月3日訴願申請書（本院卷附件5）可參。惟查土地如無
        償供衛生下水道使用，應參照財政部87年12月24日台財
        稅第871204144號函釋及土地稅減免規則第10條規定減
        免地價稅。次查，就撤銷訴訟而言，原告應對行政處分
        主張違法並損害其權利則撤銷訴訟之訴訟標的始足當之
        。是本件訴訟標的即為原告主張系爭土地供公眾防火空
        間通道使用符合土地稅減免規則第9條之規定應予免稅
        之請求。然原告於訴願書及本件起訴狀中主張系爭土地
        作為連接公共污水下水道之管渠埋設使用屬無償供公共
        使用而應予免徵地價稅，此主張已非被告所為本件之原
        行政處分否准效力之範圍，亦非本件之訴訟標的。臺北
        市政府訴願決定理由五對於原告嗣後增加之主張僅事實
        上敘述有難認系爭土地有供公共汙水管道通行之情事，
        其訴願決定本文之確定力、拘束力只存在於確認該分處
        行政處分之否准決定適法，其並未就原告嗣後增加之主
        張做准駁之決定亦未新創行政處分。是本件原告起訴理
        由六主張系爭土地供衛工處埋設污水下水道，屬無償供
        公共使用之私有土地乙節，已非原處分效力範圍部分，
        顯為起訴不合法。從而，該分處所為處分並無不合，敬
        請明察並駁回原告之訴。
      3.(1)退步言之，縱原告主張系爭土地地下供衛生下水道管
          線通行亦屬無償供公共使用之私有土地認定範圍乙節
          ，仍屬本件訴訟標的，惟查，被告於95年11月6日以
          北市稽法甲字第09530116700號函向臺北市政府工務
          局衛生下水道工程處查詢系爭土地附近既有汙水下水
          道管線圖，經該處以95年11月10日北市工衛營字第
          09534506600 號函檢送系爭土地附近既有汙水下水道
          管線圖，經查系爭土地並未供公共汙水管道通行；原
          告復主張系爭土地已供埋設公共汙水下水道管線，經
          該處於96年1月22日以北市工衛南字第09630167900號
          函復略以，系爭土地目前本市已佈設有歸屬「用戶排
          水設備工程」之管線。按內政部於91年2月5日以內授
          營工程字第0910002811號函釋之意旨可知「用戶排水
          設備」非屬「公共使用」之管渠或其他設備，按財政
          部87年12月24日台財稅第871204144號函釋及土地稅
          減免規則第10條等規定得減免地價稅者，為無償供公
          共使用者，系爭土地雖設有「用戶排水設備」之管線
          ，惟非屬「公共使用」之公共下水道，是尚難認系爭
          土地有供公共汙水管道通行之情事，此有臺北市政府
          工務局衛生下水道工程處提供之污水下水道管線圖及
          前揭函等影本附原處分卷可稽。是原告主張，顯有誤
          解，不足採據。
        (2)系爭土地公共污水下水道管道分佈圖部分，被告詢據
          臺北市政府工務局衛生下水道工程處（下稱衛工處）
          於96年11月14日以北市工衛南字第09634570600號函
          （本院卷附件1可參）復略以，說明二、經查案址地
          號土地，目前本市已佈設有歸屬「用戶排水設備工程
          」之管線（即非公共污水下水道系統，請詳見下水道
          法第2條：用辭定義），且「下水道法」本文第23條
          第1項亦對此議題有相關規範（條文為：下水道用戶
          非使用他人之排水設備不能排洩下水者，應申請下水
          道機構核准，始得聯接使用，並應按受益程度分擔其
          設置、使用及維護費用。）對數建築物之用戶污水排
          泄於同一巷弄私有地範圍內者之議題，「下水道用戶
          排水設備標準」第7條前項已明訂「應同時申請連成
          一系統後接入設置於道路旁之陰井或人孔」及「臺北
          市○○道管理規則」第7條第2項前段亦規範「前項申
          請以同一巷道之污水下水道用戶同時申請聯接使用為
          原則。……」之方式執行，以有效運用社會資源，達
          成加速改善環境衛生之目標等語。可知系爭土地佈設
          衛生下水道管線部分係屬「用戶排水設備工程」之管
          線，非屬公共汙水下水道系統。次查，原告所有臺北
          市大安區○○○路○段38號房屋（本院卷附件2可參）
          離系爭學府段1小段372地號土地尚有一段距離，於系
          爭土地上並無建物。是系爭土地供鄰近住戶佈設衛生
          下水道管線使用部分，核屬供特定之人使用，不符土
          地稅減免規則第4條及第9條之規定，自無免徵地價稅
          之適用。
　　理  由
一、按「地價稅或田賦之納稅義務人如左：一、土地所有權人。
    」；「為發展經濟，促進土地利用，增進社會福利，對於國
    防、政府機關、公共設施、騎樓走廊、研究機構、教育、交
    通、水利、給水、鹽業、宗教、醫療、衛生、公私墓、慈善
    或公益事業及合理之自用住宅等所使用之土地，及重劃、墾
    荒、改良土地者，得予適當之減免；其減免標準及程序，由
    行政院定之。」；「已規定地價之土地，除依第22條規定課
    徵田賦者外，應課徵地價稅。」；「地價稅基本稅率為千分
    之十。…。」，土地稅法第3 條第1 項第1 款、第6 條、第
    14條及第16條第1 項前段各定有明文。次按「供國防、政府
    機關、公共設施、騎樓走廊、研究機構、教育、交通、水利
    、給水、鹽業、宗教、醫療、衛生、公私墓、慈善或公益事
    業等所使用之土地，及重劃、墾荒、改良土地者，其地價稅
    或田賦得予適當之減免；減免標準與程序，由行政院定之。
    」，平均地權條例第25條定有明文。末按「本規則依土地稅
    法第6 條及平均地權條例第25條規定訂定之。」；「本規則
    所稱供公共使用之土地，係指供公眾使用，不限定特定人使
    用之土地。」；「無償供公共使用之私有土地，經查明屬實
    者，在使用期間內，地價稅或田賦全免。但其屬建造房屋應
    保留之空地部分，不予免徵。」：「依第7 條至第17條規定
    申請減免地價稅或田賦者，公有土地應由管理機關，私有土
    地應由所有權人或典權人，造具清冊檢同有關證明文件，向
    直轄市、縣（市）主管稽徵機關為之。…。」，土地稅減免
    規則第1 條、第4 條、第9 條及第22條前段亦各定有明文。
二、前揭事實概要所載各情，為兩造所不爭，且有上開各該函文
    、原處分及訴願決定書等件影本附原處分卷及訴願機關卷可
    稽。茲依前述兩造主張之意旨，就本件爭點敘明判決之理由
    。
三、系爭土地非屬供公眾防火空間通道使用。
    經查，原告前於95年8 月2 日向被告所屬大安分處申請系爭
    土地供公眾防火空間通道應免徵地價稅，經該分處派員會同
    臺北市大安地政事務所人員現場勘查結果，系爭土地入口處
    及後方均有築有不銹鋼門及鐵門等情，有被告95年9 月26日
    北市稽大安甲字第09561249900 號函（本院卷附件3 可參）
    說明二載明其情可稽，其情形為原告所不否認。是以系爭土
    地非屬供公共使用，不符合土地稅減免規則第9 條減免地價
    稅之規定，被告據此否准原告免徵地價稅之申請，並無違誤
    。
四、系爭土地地下非屬供公共衛生下水道管線通行使用。
    (一)原告復主張系爭土地已供埋設公共汙水下水道管線，係無
      償供公共使用，應免徵地價稅云云。經查，據被告於95年
      11月6 日以北市稽法甲字第09530116700 號函向臺北市政
      府工務局衛生下水道工程處查詢系爭土地附近既有汙水下
      水道管線圖，經該處以95年11月10日北市工衛營字第
      09534506600 號函（原處分卷附件9 可參）檢送系爭土地
      附近既有汙水下水道管線圖顯示，系爭土地並未供公共汙
      水管道通行；又該處於96年1 月22日以北市工衛南字第
      09630167900 號函（原處分卷附件14可參）復略以，系爭
      土地目前本市已佈設有歸屬「用戶排水設備工程」之管線
      等語；系爭土地雖設有「用戶排水設備」之管線，惟非屬
      「公共使用」之公共下水道，尚難認系爭土地有供公共汙
      水管道通行之情事。
    (二)又本件經被告就系爭土地是否兼有公共衛生下水道管線一
      事，詢據臺北市政府工務局衛生下水道工程處以96年11月
      14日北市工衛南字第09634570600 號函（本院卷附件1 可
      參）復略以，說明二、經查案址地號土地，目前本市已佈
      設有歸屬「用戶排水設備工程」之管線（即非公共污水下
      水道系統，請詳見下水道法第2 條：用辭定義），且「下
      水道法」本文第23條第1 項亦對此議題有相關規範（條文
      為：下水道用戶非使用他人之排水設備不能排洩下水者，
      應申請下水道機構核准，始得聯接使用，並應按受益程度
      分擔其設置、使用及維護費用。）對數建築物之用戶污水
      排泄於同一巷弄私有地範圍內者之議題，「下水道用戶排
      水設備標準」第7 條前項已明訂「應同時申請連成一系統
      後接入設置於道路旁之陰井或人孔」及「臺北市○○道管
      理規則」第7 條第2 項前段亦規範「前項申請以同一巷道
      之污水下水道用戶同時申請聯接使用為原則。……」之方
      式執行，以有效運用社會資源，達成加速改善環境衛生之
      目標等語，亦可證明系爭土地佈設衛生下水道管線部分係
      屬「用戶排水設備工程」之管線，非屬公共汙水下水道系
      統。再者，系爭土地縱使無償供鄰近住戶佈設衛生下水道
      管線使用，核屬供特定之人使用，並不符合土地稅減免規
      則第4 條及第9 條有關無償供公共使用免徵地價稅之規定
      ，附此敘明。
五、兩造其餘攻擊防禦方法，核與前開論斷結果並無影響，爰不
    逐一論究，併此敘明。
六、從而，被告以系爭土地非屬供公共使用，與土地稅減免規則
    第9 條規定不符，否准原告所請，於法並無違誤。訴願決定
    遞予維持，亦無不合。原告徒執前詞，訴請撤銷，並請求判
    命被告就原告所有系爭土地（持分二分之一）從95年起應作
    成免徵地價稅之處分云云，為無理由，應予駁回。
據上論結，本件原告之訴為無理由，依行政訴訟法第98條第1項
前段，判決如主文。
中　　華　　民　　國　　96　　年　  12　　月　 20  　 日
                       第五庭審判長法  官　張瓊文
                                   法  官  胡方新
                                   法  官  蕭忠仁
上為正本係照原本作成。
如不服本判決，應於送達後20日內，向本院提出上訴狀並表明上
訴理由，如於本判決宣示後送達前提起上訴者，應於判決送達後
20日內補提上訴理由書（須按他造人數附繕本）。
中　　華　　民　　國　　96　　年　  12　　月　 20  　 日
                                   書記官  蕭純純
